【裁判字號】    96,交上更(一),7
【裁判日期】    970312
【裁判案由】    業務過失致死
【裁判全文】
臺灣高等法院高雄分院刑事判決     96年度交上更(一)字第7號
上  訴  人
即  被  告  乙○○
上列上訴人因業務過失致死案件，不服臺灣高雄地方法院96 年
度交訴字第22號中華民國96年3 月1 日第一審判決（起訴案號：
臺灣高雄地方法院檢察署95年度偵字第30377 號），提起上訴，
判決後，經最高法院發回更審，本院判決如下：
    主  文
原判決撤銷。
乙○○犯業務過失致人於死罪，處有期徒刑陸月，減為有期徒刑
參月，如易科罰金，以新臺幣壹仟元折算壹日。
    事  實
一、乙○○任職於宏錡電信工程股份有限公司（下稱宏錡電信公
    司），擔任工程技工，負責至宏錡電信公司各工程地點從事
    光纖拉線、接線等工作，以駕駛工程車為其附隨業務，係從
    事駕駛業務之人，於民國95年11月2 日下午3 時20分許，駕
    駛宏錡電信公司所有之車牌號碼ZC-3447 號黃色工程車，沿
    高雄市○○區○○街由南往北方向行駛，行經該街617 號前
    時，本應注意汽車在劃有分向限制線路段之雙向二車道行駛
    時，不得駛入來車之車道內；又汽車行駛時，駕駛人應注意
    車前狀況及兩車併行之間隔，並隨時採取必要之安全措施，
    且超車時，應與前車左側保持半公尺以上之間隔以防止危險
    之發生，而當時天候雖為陰，但有日間自然光線，路面濕潤
    （原審判決誤載為乾燥）但無缺陷、無障礙物，視距良好，
    並無不能注意之情事，竟疏於注意車前狀況及超車時應保持
    適當之間隔，即跨越上開分向限制線貿然超車，適洪雲煌騎
    乘車牌號碼YDB-568 號（起訴書誤載為TDS-568 號）重型機
    車行駛在同向前方，乙○○所駕工程車右後方車斗因而擦撞
    洪雲煌所騎機車，致洪雲煌人車倒地，受有腦挫傷合併嚴重
    顱內出血、左側第2 至第8 肋骨骨折、左側鎖骨骨折之傷害
    ，經送醫急救，延至95年11月5 日仍不治死亡；乙○○因未
    察覺肇事而駛離現場（其涉嫌肇事逃逸罪部分，另經檢察官
    為不起訴處分），經後方駕駛人林龍清目擊事發經過並報警
    處理，而查獲上情。
二、案經高雄市政府警察局三民第二分局移送高雄地檢署檢察官
    偵查起訴。
    理  由
壹、程序部分：
    按被告以外之人於審判外之陳述，雖不符同法第159 條之1
    至第159 條之4 規定，而經當事人於審判程序同意作為證據
    ，法院審酌該言詞陳述或書面陳述作成時之情況，認為適當
    者，亦得為證據；當事人、代理人或辯護人於法院調查證據
    時，知有同法第159 條第1 項不得為證據之情形，而未於言
    詞辯論終結前聲明異議者，視為有前項之同意，同法第159
    條之5 亦已明揭其旨。本案用以認定被告犯罪事實存否之被
    告以外之人之於審判外所為之言詞及書面陳述，雖為傳聞證
    據，然檢察官及被告於本院審理時均同意為證據（見本院97
    年2 月27日審判筆錄第2 頁），且於本院言詞辯論終結前均
    未聲明異議，且本院審酌上開書面陳述其作成時之情況，皆
    無何違法取證或不適當之情形，是依上開規定均得作為證據
    。
貳、實體部分：
一、訊據上訴人即被告乙○○（下稱被告）固供承有於上開時間
    行經高雄市○○區○○街617 號前之事實，惟矢口否認有何
    業務過失致死之犯行，辯稱：伊並未撞及被害人洪雲煌所騎
    乘之機車云云。經查：
  (一)被害人洪雲煌於上開時、地，因其所騎乘之重型機車倒地而
    受有上開傷害，經送醫急救後，仍延至95年11月5 日不治死
    亡之事實，有道路交通事故現場圖、道路交通事故調查報告
    表(一)(二)、現場照片、高雄醫學大學附設中和紀念醫院診斷證
    明書等在卷可稽，並經臺灣高雄地方法院檢察署檢察官督同
    法醫相驗屬實，製有相驗筆錄、相驗屍體證明書、驗斷書各
    1 份附卷可按，故此部分之事實，堪予認定。
  (二)車禍後，前往處理之高雄市政府警察局交通大隊警員，於同
    日（即95年11月2 日）下午4 時10分許，在現場製作目擊者
    林龍清之談話紀錄，林龍清陳述稱：事故發生前，伊駕車由
    鼎山街南往北行駛，對方肇事時，是在伊前方，伊看見時原
    本YDB- 568號重機車是行駛在黃色工程車前方，黃色工程車
    是由後面左側超車，該黃色工程車車牌為ZC-3447 號，伊看
    到黃色工程車右後側車斗與重機車左前手把處發生擦撞而肇
    事，肇事後，黃色工程車都沒有發現有狀況，很順的將車駛
    離。事故現場重機車倒地壓住駕駛者，是伊將重機車移走等
    語（見警卷第22頁）；嗣被害人送醫不治死亡後，於同年月
    6 日林龍清再至警局接受詢問時稱：伊於95年11月2 日下午
    3 時20分許，駕駛3497-JF 號車行經該處，目擊ZC-3447 號
    車右後方擦撞洪雲煌所騎重機車，致洪雲煌倒地不起受傷，
    伊即下車打119 電話叫救護車等語（見警卷第7-8 頁）；其
    於同日偵訊時亦結證稱：伊目擊一部黃色工程車和一部重型
    機車發生車禍，當時是綠燈，車子都在行進，伊開車行進中
    ，看到前面一位老伯騎機車被黃色工程車右後方車斗擦撞到
    ，老伯就跌倒了，黃色工程車可能不知道，還是很順的慢慢
    開走。黃色工程車右方後面車斗和機車左側平行發生擦撞，
    當時二車距離很近，機車直行騎在車道上，因路都有擺攤販
    佔到路面，機車騎到路中間來，黃色工程車也是直行，原本
    他在機車後面，他要超越機車，超越時他車有點超出黃線到
    對面車道，他要切回原來車道，就擦撞到老伯的機車。擦撞
    後，阿伯的頭就靠在工程車後車斗，車開過後，他就倒地了
    。當時伊距離肇事地點約4 台車等語（見相驗卷第33-34 頁
    背面）。綜上，可知證人林龍清上開談話紀錄、警詢及偵訊
    時之陳述，均相一致，且據其陳述可知，本件車禍係林龍清
    在場目擊，其並係在現場對被害人施以救護及報警處理之人
    ，而林龍清與被告及被害人均不相識，上開前後一致之陳述
    當無故為誣陷或偏袒之虞。
  (三)再依系爭路口之監視系統拍攝之翻拍照片2 張（按該路口係
    鼎山街、灣中街及應昇路交會之三叉路口）觀之，其中時間
    顯示為「2006/11/02  15：08：13」（該時間為監錄系統上
    顯示之時間，與正確時間應有出入，因當時依目擊證人林龍
    清之陳述，應係約15時20分許）之照片顯示，被告所駕駛之
    黃色工程車已通過該路口，而在其右側旁邊正有四部機車（
    該四部機車之車牌號碼，因照片模糊不清而無法辨認）與之
    併行（右邊又停放一部白色自小客車），其中僅編號1.（按
    該編號為本院前審所編列）之機車在被告所駕駛之黃色工程
    車前方，其餘三部機車編號2.3.4.均在其後（以車頭為準）
    ；而再觀之過2 秒後即時間顯示為「2006/11/02  15：08：
    15」之照片，編號1.2.之機車已在畫面中消失，編號3.4.之
    機車仍在被告所駕駛之黃色工程車之右側後面且安然無殃（
    正常行駛中），因而被害人所騎稱之機車應係編號1.或2.機
    車其中之一；又如前述，編號1.之機車在「2006/11/02  15
    ：08：13」之照片時，已在被告所駕駛之黃色工程車之右前
    方，並已通過右邊停放之白色自小客車而約在鼎山街617 號
    前（即50嵐冷飲店前），是編號1.之機車亦應不可能再遭被
    告所駕駛之黃色工程車擦撞，是本件被害人洪雲煌所騎乘之
    機車應係上開編號2.之機車，合先敘明。
  (四)再依時間顯示為「2006/11/02  15：08：13」之照片，系爭
    路段為劃有分向限制線（雙黃實線）之雙向二車道，另被告
    所駕駛之黃色工程車原跨線行駛在鼎山街道路中央之分向限
    制線上，且其車身與編號2.3.號之機車併行（見警卷第34頁
    ），惟再依時間顯示為「2006/11/02  15：08：15」之照片
    ，則被告所駕之黃色工程車整個車身已駛回其遵行之車道內
    ，而原與黃色工程車併行之編號3.號機車落在黃色工程車之
    正後方，則依此研判，被告所駕駛之黃色工程車當時係處於
    越線超車之情況，且其車速較快，始可能超越原併行之3.號
    機車而行駛在該機車之前方。另原亦與黃色工程車併行，由
    被害人所騎編號2.之機車同一時間已不見影像，則此時其應
    已被擦撞倒地，至跌出監視系統拍攝範圍。又此二張照片所
    顯示之當時情況，則與林龍清上開談話紀錄、警詢及偵訊時
    之陳述相符。因此，上開林龍清前後所為一致又無偏袒之虞
    之陳述，應與事實相符，而可以採信。
  (五)雖然證人葉嘉萍於本院前審96年5 月31日審理時證稱：伊當
    時騎機車停紅燈時有看到，伊是在被告車的後方比較南邊的
    方向，當時伊是騎車在停紅綠燈，看到有一位阿伯要騎車至
    鼎山街方向，他可能是要閃停在路邊的車子的後照鏡，當天
    有下雨，可能重心不穩才滑倒的。該黃色工程車是在滑倒的
    機車前面，伊沒有看到二車有踫撞云云（見本院前審卷第32
    -28 頁）。然葉嘉萍上開所證，與林龍清上開陳述並不相符
    ，而葉嘉萍又係於原審判決後，被告始到現場查訪後找得之
    目擊證人，此業經被告於本院審理時所自承，而葉嘉萍於本
    院前審陳述時，又已距離案發時間逾半年，其所為證述之時
    間，較林清龍上開前後相符之前後之時間較晚，又係事後逾
    半年後經回憶始為之證述，則其於本院前審時所為與林龍清
    上開陳述不符之證詞，是否係因時間經過較久致有記憶錯誤
    之可能，尚非無疑，而尚不能遽信。再依上開卷附之監視器
    翻拍照片所示，肇事地點當時南向北方向之車輛均係在行進
    中，亦即南向北方向之路口號誌應為綠燈，而依葉嘉萍上開
    所證，葉嘉萍騎車當時亦係南向北方向行駛，則葉嘉萍目擊
    車禍發生時，亦應以在行駛中較合常情，然葉嘉萍於本院前
    審時卻證稱：當時伊係騎車停紅燈時目擊云云，而顯與常情
    未合，再依葉嘉萍上開所證，其目擊之地點距離肇事現場相
    距有一個交岔路口，而較林龍清目擊之位置為遠，再依上開
    監視器翻拍照片顯示，被害人所騎機車後方，尚有二輛機車
    緊跟在後，則葉嘉萍目擊之視線，亦有遭在被害人後方機車
    遮蔽之虞，故本院認葉嘉萍上開證述，尚不能遽予採信，而
    不能為被告有利之認定。
  (六)另林龍清於本院前審96年5 月31日審理時到庭接受當事人交
    互詰問時結證稱：伊沒有看到被告的黃色工程車及被害人的
    機車有踫撞，當時工程車已經直開在前方，被害人在後面騎
    很快並在閃旁邊停放的車子，被害人想要鑽到前方，但鑽不
    過去，才會跟被告的車子後方緊貼著。被害人跌倒時，被害
    人自己身體先傾斜往被告車子靠過去，被害人的頭部踫到被
    告車子的車斗，當時對於被害人有無踫到被告的車子，伊並
    不清楚，伊看到被害人時，被害人已倒下了云云（見本院前
    審卷第35-38 頁），然林龍清於本院前審時所證，與其於談
    話紀錄、警詢及偵訊時所證，並不相符，且其於本院前審所
    證關於被害人是否有踫到被告所駕駛之黃色工程車之事實，
    前後陳述又不一致，故本院認林龍清於本院前審時所為前後
    並不一致，且與上開監視器翻拍照片所示不符之陳述，應不
    能採信，而亦不能為被告有利之認定。
  (七)綜上所述，被告上開所辯，不能採信。被告當時駕駛黃色工
    程車，確係於上開時、地，未注意車前狀況、跨越分向限制
    線且未保持半公尺以上之間隔而欲超越在前行使之被害人機
    車，並因而擦撞被害人機車，致被害人倒地受傷後送醫急救
    仍不治死亡之事實，應可認定。
二、按汽車在劃有分向限制線路段之雙向二車道行駛時，不得駛
    入來車之車道內；又汽車行駛時，駕駛人應注意車前狀況及
    兩車併行之間隔，並隨時採取必要之安全措施；汽車超車時
    ，應顯示左方向燈並於前車左側保持半公尺以上之間隔超過
    ，道路交通安全規則第97條第2 款、第94條第3 項、第101
    條第1 項第5 款定有明文。被告駕車自應注意上開規定，而
    據上開道路交通事故調查報告表所示，當時天候雖為陰，然
    有日間自然光線，路面濕潤但無缺陷、無障礙物，視距良好
    ，證人林龍清於警詢時亦證稱：當時號誌正常，行車順暢，
    能見度良好等語，足認客觀上並無不能注意之情事，詎被告
    竟疏未注意車前狀況、不得跨越分向限制線、超車時應保持
    適當之間隔，而在上開地點未注意車前狀況、貿然跨越分向
    限制線、及未保持安全間隔超車而肇事，致被害人洪雲煌傷
    重死亡，被告駕駛行為，顯有過失，且其過失駕駛行為與被
    害人死亡結果之間，具有相當因果關係，亦足認定。是本案
    事證明確，被告犯行，洵堪認定，應依法論科。
三、按刑法上所謂業務，係指個人基於其社會地位繼續反覆所執
    行之事務，包括主要業務及其附隨之準備工作與輔助事務在
    內（最高法院89年度台上字第8075號判例意旨參照）。查被
    告係擔任宏錡電信公司之工程技工，負責至各工程地點從事
    光纖拉線、接線工作，時常需要駕駛工程車等情，業據被告
    於原審審理時自承：工作內容需要到各處做光纖接線、拉線
    ，要開工程車，通常都是由班長開車，如果班長在忙就由伊
    開車，我們共有4 個成員，誰有空誰就開車等語明確，足見
    駕駛工程車乃被告主要從事光纖工程之輔助性事務，屬被告
    之附隨業務。是核被告所為，係犯刑法第276 條第2 項之業
    務過失致人於死罪。
四、原審因認被告犯罪事證明確，而予以論科，固非無見。惟查
    ，96年6 月15日訂定之中華民國九十六年罪犯減刑條例，業
    於96年7 月4 日經總統公布，於同年月16日施行，被告上開
    犯罪，係在96年4 月24日以前，所犯非屬該條例第3條 第1
    項所定不予減刑之罪，而應依該條例規定減刑，原審未及依
    該條例規定減刑，尚有未洽。被告否認犯罪而提起上訴，指
    摘原判決不當，依上開說明，雖無理由，但原審判決既有上
    開未及審酌之處，自應由本院予以撤銷改判。
五、爰審酌被告疏未注意遵守交通規則而肇事，致被害人傷重死
    亡，帶給被害人家屬之傷痛，不言可喻，惟念其業與被害人
    家屬達成民事和解，有和解書1 份在卷（見偵卷第13頁），
    被害人之子甲○○於偵查中業已表示不願提出告訴，願給被
    告自新機會等語（見偵卷第11頁）等，及其他一切情狀，量
    處如主文第2 項所示之刑，以資懲儆。另96年6 月15日訂定
    之中華民國九十六年罪犯減刑條例，業於96年7 月4 日經總
    統公布，於同年月16日施行，被告上開犯罪，係在96年4 月
    24日以前，所犯非屬該條例第3 條第1 項所列不予減刑之罪
    名，爰依同條例第2 條第1 項第3 款、第7 條規定減其刑期
    二分之一，並依同條例第9 條及刑法第41條第1 項前段規定
    ，併諭知以新臺幣1 千元折算1 日為易科罰金之折算標準，
    以資儆懲。被告曾於90年間，因公共危險案件，經法院判處
    有期徒刑6 月確定，執行後於92年1 月16日縮短刑期假釋出
    獄交付保護管束，於93年9 月28日保護管束期滿假釋未經撤
    銷視為執行完畢，有臺灣高等法院被告前案紀錄表在卷可稽
    ，故被告本案所處之刑，不合於緩刑之條件，併此敘明。
據上論斷，依刑事訴訟法依刑事訴訟法第369 條第1 項前段、第
364 條、第299 條第1 項前段，刑法第276 條第2 項、第41條第
1 項前段，刑法施行法第1 條之1 ，中華民國96年罪犯減刑條例
第2 條第1 項第3 款、第7 條、第9 條，判決如主文。
本案經檢察官李門騫到庭執行職務。
中    華    民    國    97    年    3     月    12    日
                  刑事第七庭  審判長法  官   莊飛宗
                                    法  官   孫啟強
                                    法  官   邱明弘
以上正本證明與原本無異。
如不服本判決應於收受本判決後10日內向本院提出上訴書狀，其
未敘述上訴理由者，並得於提起上訴後10日內向本院補提理由書
狀（均須按他造當事人之人數附繕本）「切勿逕送上級法院」。
中    華    民    國    97    年    3     月    12    日
                              書記官  曾允志
附錄論罪法條：
中華民國刑法第276條
（過失致死罪）
因過失致人於死者，處2 年以下有期徒刑、拘役或2 千元以下罰
金。
從事業務之人，因業務上之過失犯前項之罪者，處5 年以下有期
徒刑或拘役，得併科3 千元以下罰金。


司法院資訊處製作；財團法人民間司法改革基金會備份。
